【裁判字號】    98,事聲更,1
【裁判日期】    981224
【裁判案由】    聲明異議
【裁判全文】
臺灣臺南地方法院民事裁定             98年度事聲更字第1號
異  議  人
即債權人    臺灣中小企業銀行股份有限公司
法定代理人  乙○○
相  對  人
即債務人    甲○○
上列當事人因清償借款強制執行事件，異議人對於民國98年3月2
日本院民事執行處司法事務官所為97年度執字第17997 號裁定聲
明異議，經本院於民國98年6月12日裁定駁回（98年度事聲字第1
4號），異議人不服提起抗告，經臺灣高等法院臺南分院於民國9
8年7 月23日裁定廢棄原裁定（98年度抗字第155號），相對人不
服提起再抗告，經最高法院於98年11月5 日裁定駁回（98年度台
抗字第878號），本院更為裁定如下：
    主  文
原裁定廢棄。
    理  由
一、本件異議意旨略以：
    (一)異議人所持臺灣屏東地方法院89年度執字第7237號債權憑
      證（以下簡稱系爭債權憑證），係依臺灣屏東地方法院民
      國76年7 月10日核發之屏院仰民執戊2516字第8528號債權
      憑證改發，其原執行名義為臺灣高雄地方法院74年度促字
      第4747號支付命令（以下稱系爭支付命令）。緣異議人持
      系爭債權憑證向本院民事執行處，聲請執行相對人所有之
      不動產，並由本院民事執行處以97年度執字第17997 號受
      理。相對人因否認擔任訴外人楊鄭素娥借款之連帶保證人
      ，遂提起債務人異議之訴，嗣經本院97年度訴字第730 號
      民事判決駁回相對人之訴。該民事判決判決理由，係以臺
      灣高雄地方法院74年度促字第4747號支付命令卷宗已經銷
      毀，無從得知支付命令送達狀況及支付命令所載送達地址
      非相對人之戶籍登記地址等情，即認定系爭支付命令未經
      合法送達而失其效力。本院97年度執字第17997 號即據該
      判決理由裁定駁回異議人強制執行之聲請。
    (二)依民事訴訟法第136條第1項前段規定，可知應受送達人除
      住所外，尚有居所、事務所或營業所者，送達人依法自可
      任向其中之一為送達，不以應受送達人之住所地為限。至
      於應受送達人之住所地，應依民法第20條第1 項規定，依
      一定事實，足認以久住之意思，住於一定之地域者，即為
      設定其住所於該地為準，非專以戶籍登記為據。本院97年
      度訴字第730 號民事判決以前揭理由，認定系爭支付命令
      未經合法送達，支付命令失其效力，顯已違背法令。又臺
      灣高雄地方法院既已核發系爭支付命令之確定證明書予異
      議人，可知系爭支付命令當已送達相對人，相對人未於法
      定時間合法提出異議，該確定之支付命令已與確定判決有
      同一之效力，殊無因系爭支付命令卷宗銷燬無從得知送達
      狀況即認定系爭支付命令未經合法送達而失效之理。
    (三)異議人就本院97年度訴字第730 號民事判決因獲勝訴，故
      無法提起上訴。然上開理由顯然違背法令，其判決理由並
      無既判力，本院民事執行處司法事務官據該判決理由裁定
      駁回異議人之聲請，自有未洽，為此提起異議，求為廢棄
      原裁定等語。
二、按送達於應受送達人之住居所、事務所或營業所行之，民事
    訴訟法第136條第1項前段定有明文。是對應受送達人為送達
    ，除其住所外，尚有居所、事務所或營業所者，送達人依法
    自可任向其中之一為送達，不以應受送達人之住所地為限。
    次按依一定之事實，足認以久住之意思，住於一定之地域者
    ，即為設定其住所於該地，亦為民法第20條所明定，是我國
    民法關於住所之設定，兼採主觀主義及客觀主義之精神，必
    須主觀上有久住一定地域之意思，客觀上有住於一定地域之
    事實，該一定之地域始為住所，故住所並不以登記為要件。
    又戶籍法為戶籍登記之行政管理規定，戶籍地址乃係依戶籍
    法所為登記之事項，戶籍地址並非為認定住所為唯一標準（
    最高法院93年度台抗字第393號、97年度台抗字第118號裁判
    意旨參照），故應受送達人之住所係依民法第20條第1 項為
    斷，非專以戶籍登記為據。又民事訴訟法關於送達之立法目
    的，在於規範法院書記官將訴訟上文書通知於訴訟當事人或
    關係人之方式，是系爭支付命令送達合法與否，尚非以支付
    命令裁定書記載當事人之住址正確與否為準，而悉以實際收
    送該支付命令裁定之情形為斷，亦為當然之解釋。
三、經查：
    (一)臺灣高雄地方法院74年度促字第4747號民事卷宗，業已銷
      燬，而系爭支付命令係於74年4 月30日所核發之事實，已
      據本院以97年度訴字第730 號民事事件向臺灣高雄地方法
      院查明屬實，並有該法院調閱系爭支付命令原本所影印而
      成之影本附在該卷宗可參（該卷宗第30、31頁），此經本
      院調閱該民事卷宗查明屬實。至於相對人於69年9月8日起
      ，至72年1月6日止之戶藉地址為高雄市○○路237 號。嗣
      於72年1月7日戶籍地址則變更為高雄市○○路662 巷1弄2
      號5 樓。再於74年9月3日戶籍地址變更為高雄市○○街34
      號。復於74年9月26日戶籍地址復變更為高雄市○○路662
      巷1弄2號5樓。後於75年2月26日戶籍地址又變更為高雄市
      ○○路23巷1弄5號之4 迄今之事實，有相對人之戶籍謄本
      附在臺灣高等法院臺南分院98年度抗字第155 號卷可參（
      臺灣高等法院臺南分院98年度抗字第155 號卷第8、9頁）
      。由上開相對人戶籍遷移過程以觀，其自69年9月8日起，
      至75年2 月26日止，戶籍設址迭有變更。甚至於74年間，
      相對人之設籍即自高雄市○○路662巷1弄2號5樓，遷移至
      高雄市○○街34號後，再遷回至高雄市○○路662 巷1弄2
      號5樓，則相對人於74年間究竟有無以高雄市○○路662巷
      1 弄2號5樓，為久住之意思，設定其住所於當時之戶籍地
      址即高雄市○○路662巷1弄2號5樓，已不無疑義。縱認該
      戶籍地址為相對人當時之住所，惟依上揭民事訴訟法第13
      6條第1項前段規定，法院於核發系爭支付命令並為送達後
      ，如遇有不能送達之情形，亦得依債權人嗣後陳報之債務
      人住、居所、事務所或營業所之一為送達，而不專以送達
      於當時之戶籍地為限，自屬當然。
    (二)再者，觀諸異議人提出之74年4 月25日支付命令聲請書及
      系爭支付命令，均記載相對人之應受送達處所為「住同右
      （原住：同右）」即住高雄市○○○路173號 （原住：高
      雄市○○區○○里○○路237 號），此有異議人所提出支
      付命令聲請書附於臺灣高等法院臺南分院98年度抗字第15
      5 號卷可參（該卷宗第10頁至第11頁），復有前揭系爭支
      付命令影本附卷可查。依上述情節，可知異議人於聲請核
      發系爭支付命令時，已查明相對人除原戶籍地址外，尚住
      居於他址，否則衡情異議人應不會特別在聲請狀中，另註
      記相對人之原戶籍地址之理，故臺灣高雄地方法院依異議
      人陳報之相對人應受送達處所為系爭支付命令之送達，於
      法已難認全無所憑據。
    (三)其次，依法院文書交付郵政機關之送達實務，若應受送達
      人並未住居於法院文書所載之應受送達處所，則郵政機關
      除依受送達人於前向郵政機關之申請，轉送受送達人指定
      處所外，理應將該送達文書退回交寄法院，由法院命債權
      人另行陳報可資送達給債務人之住、居所、事務所或營業
      所，再行送達。若仍未能於支付命令核發起3 個月送達予
      債務人時，依民事訴訟法第515 條規定，該支付命令失其
      效力，法院自無從核發支付命令確定證明書。乃系爭支付
      命令於74年4月30日核發後，嗣於74年6月20日核發系爭支
      付命令確定證明書，此有該確定證明書附卷可憑（臺灣高
      等法院臺南分院98年度抗字第155 號卷第12頁）。由此可
      見，相對人應曾收受該支付命令之送達，否則依前揭說明
      ，臺灣高雄地方法院應不致於系爭支付命令核發後，於不
      及2 個月期間內，即核發確定證明書予異議人，是臺灣高
      雄地方法院74年度促字第4747號卷內，自附有相對人已收
      受系爭支付命令之送達證書，該院始得據之核發確定證明
      書，此核係合理之推論。
    (四)又民事訴訟法第355條第1項公文書推定為真正之規定，係
      僅指公文書之形式證據力而言，至於公文書是否具備實質
      證據力，法院仍應依自由心證，本諸經驗法則判斷之（最
      高法院97年度台上字第426 號裁判意旨參照）。本件系爭
      支付命令既已由臺灣高雄地方法院核發確定證明書，有如
      前述，是其已具形式上之證據能力。而該民事卷宗雖業已
      銷燬，惟揆之前揭說明，本院自得依自由心證，本諸經驗
      法則判斷之。系爭支付命令所載之相對人應受送達處所，
      雖非相對人當時之戶籍地址。惟揆諸前揭說明，相對人應
      已收受該支付命令之送達，系爭支付命令業已確定。是相
      對人於系爭支付命令卷宗，依法銷燬後，再行否認，依上
      說明，已不足為信。
    (五)至於本院97年度訴字第730 號民事判決理由，雖認定系爭
      支付命令失其效力等語。惟該判決理由，並無既判力，尚
      無拘束本院對本件認事用法之效力，併此說明。
四、從而，原裁定以系爭支付命令未經合法送達，該支付命令失
    其效力，而駁回異議人強制執行之聲請，揆之前揭說明，自
    有違誤。異議人聲明異議意旨，指摘原裁定不當，求予廢棄
    ，為有理由。爰由本院將原裁定廢棄，發回本院民事執行處
    另為適法之處理。
五、據上論結，本件異議為有理由，依強制執行法第30條之1 、
    民事訴訟法第240條之4第3項，裁定如主文。
中    華    民    國    98    年    12    月    24    日
                  民事第一庭   法  官  王漢章
以上正本係照原本作成
如對本裁定抗告須於裁定送達後10日內向本院提出抗告狀，並繳
納抗告費新臺幣1,000元
中    華    民    國    98    年    12    月    24    日
                               書記官  林木村


司法院資訊處製作；財團法人民間司法改革基金會備份。
